最  高  行  政  法  院  判  決
109年度上字第869號
上  訴  人  胡結金                                  
訴訟代理人  陳鄭權  律師
被 上訴 人  桃園市政府環境保護局
代  表  人  呂理德              
訴訟代理人  林宗竭  律師
            林婉婷  律師
上列當事人間廢棄物清理法事件，上訴人對於中華民國109年6月
11日臺北高等行政法院108年度訴字第1623號判決，提起上訴，
本院判決如下：
　　主  文
原判決廢棄，發回臺北高等行政法院。
　　理  由
一、緣上訴人為桃園市○○區○○○○段305、305-4及305-5地號等3筆
    土地（下分別稱305、305-4、305-5地號土地，並合稱系爭
    土地）之所有人，桃園市政府農業局（下稱農業局）於民國
    107年6月5日邀集被上訴人等相關機關前往會勘，發現系爭
    土地遭回填土方，且下方仍有87年間所堆置之廢棄物，爰就
    涉及廢棄物清理法部分移由被上訴人辦理。嗣被上訴人於10
    7年9月21日前往系爭土地稽查，並於前揭305-5地號土地開
    挖2處，發現土層下掩埋營建剩餘土石方、廢布、廢木材、
    生活垃圾等一般廢棄物，爰依廢棄物清理法第71條第1項規
    定，以108年5月16日桃環事字第1080034536號函（下稱原處
    分），限期上訴人於108年6月30日前完成系爭土地廢棄物清
    理作業，並於清理前提出「棄置場址廢棄物清理計畫」報被
    上訴人審核，逾期未清理完成，將依法強制執行。上訴人不
    服，循序提起行政訴訟，並聲明：訴願決定及原處分均撤銷
    。經原審法院判決駁回後，乃提起本件上訴。
二、上訴人起訴之主張及被上訴人於原審之答辯，均引用原判決
    所載。
三、原判決駁回上訴人之訴，其理由略謂：
　㈠上訴人所有之305地號（重測前為桃園縣○○鄉○○段69地號，嗣
    並分割出305-4、305-5地號）土地因堆置大量建築廢棄物影
    響環境衛生甚鉅，經改制前之桃園縣政府於87年8月5日以府
    環四282493字第8700000732號函（下稱前處分）寄送上訴人
    ，除通知上訴人改制前桃園縣政府將依行為時之廢棄物清理
    法第7條、第23條規定辦理外，並依第23條規定限期上訴人
    於87年8月20日前妥善完成改善，否則執行按日連續處罰。
    其後，被上訴人於107年9月21日前往系爭土地稽查，並於30
    5-5地號土地開挖2處（另305、305-4地號土地已種植水稻，
    故未開挖），向下開挖4米，寬度2米，經開挖點發現土層下
    掩埋營建剩餘土石方、廢布、廢木材、生活垃圾等一般廢棄
    物，乃依廢棄物清理法第71條第1項及私有土地遭棄置廢棄
    物清理作業程序規定，以原處分限期上訴人於108年6月30日
    前完成系爭土地廢棄物清理作業，並於清理前提出「棄置場
    址廢棄物清理計畫」報被上訴人審核，逾期未清理完成，將
    依法強制執行，於法即無不合。
　㈡按廢棄物清理法第71條第1項就不依規定清除、處理廢棄物之
    清除處理義務，其義務內容是以除去因違法所生危害狀態為
    目的，不具裁罰性，並非行政罰。而主管機關依此規定所賦
    與之權限，作成命清除處理之處分，性質上亦與公法上請求
    權之行使有別。是以，上訴人主張被上訴人依廢棄物清理法
    第71條第1項規定所為之原處分，已逾行政程序法第131條規
    定之5年時效等語，要非足取。又系爭土地於87年間既已遭
    改制前桃園縣政府以前處分命上訴人限期改善，然至107年
    間稽查系爭土地時，系爭土地竟以黃土覆蓋，其中305、305
    -4地號土地甚至種植水稻，而305-5地號土地經開挖之結果
    ，則發現有營建剩餘土石方、廢布、廢木材、生活垃圾等屬
    一般廢棄物之情事。是以，無論上訴人係就87年間之建築廢
    棄物未加以清除完畢，或除87年間之廢棄物外，上訴人未設
    置圍籬、警告牌或經常巡查等措施妥善管理維護系爭土地，
    致系爭土地於87年後仍陸續遭人非法堆置其他廢棄物，上訴
    人就此危害土地之結果，均難謂無重大過失。況上訴人於10
    9年3月24日準備程序期日乃自承關於87年間之廢棄物，伊並
    未清除乾淨，且該廢棄物之土方係由伊回填等語，顯見上訴
    人係明知有廢棄物之存在卻仍刻意掩埋。依一般經驗法則，
    倘上訴人對於系爭土地遭非法棄置廢棄物並無重大過失，則
    何以會用黃土覆蓋之，而非向主管機關陳報，顯違常情，由
    此足認上訴人就系爭土地遭非法棄置廢棄物乙節確有重大過
    失。再者，上訴人既未清除87年間之廢棄物，復未妥善管理
    維護系爭土地，且參酌107年9月21日之會勘照片，可知系爭
    土地遭非法棄置之情形，並非短時間所堆置，故顯難以確定
    污染之行為人，則被上訴人以因重大過失致廢棄物遭非法棄
    置於其土地之土地所有人負擔清除、處理之責任，尚無違反
    行為責任優先於狀態責任之法理等語。
四、上訴意旨略謂：
　㈠被上訴人於87年時即要求上訴人限期改善並裁處上訴人罰鍰
    ，且上訴人改善後，後續亦未見被上訴人針對改善情形有任
    何來文，顯見當時改善情況已符合被上訴人要求。事隔已逾
    20年，被上訴人復以上訴人於系爭土地上棄置廢棄物為由命
    上訴人改善，其主張不僅矛盾，該增加之清除費用，上訴人
    又應向何人追討？益徵被上訴人行政怠惰情形嚴重。又被上
    訴人既認定上訴人違反廢棄物清理法之行為時點在87年間，
    則其要求上訴人限期改善之公法上請求權於斯時即可行使，
    且無其他法定中斷時效之事由存在，然相關執法人員怠於行
    使職務上之權利，而於20年後，始派員到系爭土地稽查，並
    稱上訴人有未將廢棄物清除處理之行為，足見被上訴人對上
    訴人之前揭公法請求權，已罹於行政程序法第131條第1項所
    規定之5年時效而消滅。再者，被上訴人長達20年期間未派
    員巡查系爭土地廢棄物清理情形，如何排除在此期間，有上
    訴人以外之人隨意傾倒廢棄物之可能性？如上訴人未將其傾
    倒之廢棄物清除處理，何以這20年來未見被上訴人有任何執
    法作為？被上訴人既稱上訴人於87年間堆置之廢棄物迄今未
    辦理清理，為何被上訴人於87年間知悉後未立即命上訴人清
    除處理，僅以裁處罰鍰後即結案？適足證明上訴人斯時之行
    為僅屬輕微。
　㈡基於「行為人責任優先於狀態責任」之法理，應先積極追查
    污染行為人，例外於查無實際行為人時，始得依廢棄物清理
    法第71條規定，命系爭土地所有人即上訴人負清理之狀態責
    任，且被上訴人亦須舉證上訴人有長時間對系爭土地怠於注
    意或疏於管理之情事，然被上訴人不僅未敘明其如何竭盡所
    能追查污染行為人仍無法查明，也未舉證上訴人如何長期對
    系爭土地怠於注意或疏於管理，僅以臆測推論之詞，空言泛
    稱上訴人有重大過失，遽以原處分係以「狀態責任」為考量
    ，要求上訴人負起廢棄物清理法第71條第1項之責任，原處
    分自屬違法。且被上訴人於107年所開挖者，為於87年堆置
    之廢棄物，並非嗣後「新增」之廢棄物，且系爭土地幅員廣
    大，上訴人實無可能日日前往系爭土地巡視，遑論於87年後
    亦未出現第三人棄置廢棄物之情事，被上訴人欲援引廢棄物
    清理法第71條規定，以上訴人為處分對象，自應證明上訴人
    有「容許」或「重大過失」致廢棄物非法棄置於系爭土地上
    ，而非將此部分舉證責任轉嫁由上訴人承擔。被上訴人既無
    法證明上訴人在系爭土地遭非法棄置廢棄物時，有「容許或
    因重大過失」，亦即無法證明上訴人之狀態責任之發生，則
    原處分自屬違法。惟原審對於有利於上訴人之證據、攻擊防
    禦方法均未予以記載於判決理由，亦未說明不採納之理由，
    則原判決顯有判決違背法令。綜上，原判決確有適用法規不
    當之違法等語，為此請求廢棄原判決，並撤銷訴願決定及原
    處分。
五、本院按： 
  ㈠廢棄物清理法將廢棄物區分為一般廢棄物與事業廢棄物，分
    別於第二章、第三章規定一般廢棄物、事業廢棄物之清理義
    務人、清理範圍、清理程序等，並於各該章內明文授權主管
    機關有權訂定法規命令之事項，例如第12條第1項規定：「
    一般廢棄物回收、清除、處理之運輸、分類、貯存、排出、
     方法、設備及再利用，應符合中央主管機關之規定，其辦
    法，由中央主管機關定之。」、第36條規定：「（第1項）
    事業廢棄物之貯存、清除或處理方法及設施，應符合中央主
    管機關之規定。（第2項）前項事業廢棄物之貯存、清除、
    處理方法及設施標準，由中央主管機關定之。」等。另關於
    廢棄物之清理為如上之規定後，如有逾期不依規定清除、處
    理之情形，除有第五章規定違章行為之裁罰以外，對於廢棄
    物本體之處理，則於同法第71條第1項規定義務人及揭示污
    染者付費原則（見立法意旨），其內容為：「不依規定清除
    、處理之廢棄物，直轄市、縣（市）主管機關或執行機關得
    命事業、受託清除處理廢棄物者、仲介非法清除處理廢棄物
    者、容許或因重大過失致廢棄物遭非法棄置於其土地之土地
    所有人、管理人或使用人，限期清除處理。屆期不為清除處
    理時，直轄市、縣（市）主管機關或執行機關得代為清除、
    處理，並向其求償清理、改善及衍生之必要費用。屆期未清
    償者，移送強制執行；直轄市、縣（市）主管機關或執行機
    關得免提供擔保向行政法院聲請假扣押、假處分。」
  ㈡經查，被上訴人以上訴人為系爭土地之所有權人，先經農業
    局於107年6月5日邀同被上訴人等相關機關會勘，發現系爭
    土地遭回填大量土方，且地下仍有前87年間經被上訴人發現
    而命上訴人清除仍未清畢之廢棄物；被上訴人遂再於同年9 
    月21日前往稽查，並於305-5地號土地開挖2處進行調查，向
    下開挖4米，寬度2米，在開挖點發現土層下掩埋營建剩餘土
    石方、廢布、廢木材、生活垃圾等一般廢棄物；另305、305
    -4地號土地則因已種植水稻，而未開挖。被上訴人乃以原處
    分限上訴人於108年6月30日前完成系爭土地廢棄物清理作業
    ，並於清理前提出「棄置場址廢棄物清理計畫」報被上訴人
    審核。原審審理後認原處分事實認定無誤，亦合於廢棄物清
    理法第71條第1項，及主管機關基於廢棄物清理法施行細則
    第2條之權限而訂定之行政規則「私有土地遭棄置廢棄物清理
    作業程序」之要求，而為維持原處分之判斷，固非無據。惟
    查：
　　1.有關原處分命上訴人於108年6月30日前完成系爭土地之清
      理作業部分：
　　　⑴廢棄物清理法第71條第1項規定內容及其立法目的，已如
        前述，上訴人為系爭土地所有權人，系爭土地共3筆，
        地號為305、305-4、305-5，面積（均為平方公尺）各
        為4681.19、849.13、2613.03，後2筆係於101年7月20
        日分割自305地號而來，此為原審所認定之事實，並有
        土地登記第二類謄本附於原審卷第179-182頁可憑。被
        上訴人踐行前述之調查程序，在305-5地號土地土層下
        方4米發現如上之一般廢棄物，意謂將近2層樓高之深度
        有棄置並經掩埋之廢棄物，此等狀態之造成，必經挖掘
        、載運傾倒、填土掩埋等行為，非短時間可成；況兩造
        均不爭執現場尚有在87年即已存在之垃圾，足信此廢棄
        物棄置情事乃長期持續，原審認定上訴人為305-5地號
        土地土地所有權人，有容許或重大過失致土地遭棄置廢
        棄物，原處分以其為應負責任者，為合法有據等節，經
        核其證據取捨事實認定，尚無違一般證據法則。又本件
        事實依廢棄物清理法第71條第1項規定，以容許或因重
        大過失致廢棄物遭非法棄置於土地上而應被究責負擔清
        除責任者，包括土地所有人、管理人或使用人，本件上
        訴人為土地所有權人，其有無將土地交付他人管理、使
        用，唯其所能知悉，乃其從未抗辯有其他管理、使用系
        爭土地之人，則本件應負責任者，唯其本人而已。從而
        ，上訴意旨指摘原審未審究被上訴人長期行政怠惰之責
        任、亦未盡力追查污染行為人，也未調查證明上訴人如
        何有容許或重大過失之情事，即率命上訴人負擔清除責
        任，乃屬違法，原判決有理由未備之違誤云云，均難成
        立。又上訴人主張本件公法上請求權已消滅，原審乃屬
        誤斷一節，亦經原審由原處分之性質為管制性行政處分
        論斷無涉請求權時效之適用，核其所持法律見解亦屬正
        當，應予肯定。從而，原審認定原處分以上訴人為應負
        清除責任者為合法一節，可資贊同。
　　　⑵惟查，原審認定原處分命上訴人應按期限完成清理作業
        ，其範圍包括系爭3筆土地，亦屬合法一節，所憑證據
        為桃園市政府107年6月5日會勘紀錄表及會勘照片、及
        被上訴人107年6月5日、107年9月21日環境稽查工作紀
        錄表、會勘照片（附於訴願卷第43至54頁）。查系爭土
        地為地號305、305-4、305-5等共3筆，桃園市政府107
        年6月5日會勘地點為○○區○○○○段149、154地號土地，會
        勘結果被上訴人表示「現地舊有垃圾係於民國87年事件
        ，將予查證並追究責任」；被上訴人再於107年9月21日
        會同上訴人稽查現場，結果為「1.本案係廢棄物掩埋土
        地開挖案件。2.經查○○區○○○○段305、305-4、305-5等
        地號，於民國87年事件（○○區○○○段69地號）中已遭傾
        倒廢棄物（廢布、廢塑膠、營建混合物等等），現場地
        主已用黃土覆蓋，並多處已種植水稻，現場已未見傾到
        廢棄物情事，後續將辦理開挖事宜，先予敘明。3.本次
        與地主（胡結金先生）進行土地（○○區○○○○段305-5地
        號）開挖，另305、305-4地號土地已種植稻作故不開挖
        ，現場開挖2處，向下開挖4米，寬度2米，經開挖點發
        現有營建剩餘土石方、廢布、廢木材、生活垃圾等屬一
        般棄物情事，另地主後續將針對地號上之廢棄物清除處
        理，擬於下週五前提送廢棄物處置計畫書（含另2處地
        號開挖時間）。」，見諸各該紀錄表可明。則從107年9
        月21日勘查結果可知，發現有一般廢棄物之地點者僅30
        5-5地號土地；綜覽全卷，被上訴人並未依其紀錄所載
        ，另外針對其餘2筆土地有無廢棄物遭到棄置之情事，
        進行調查。又107年6 月5日會勘地點為龍潭區新烏樹林
        段149、154地號土地，被上訴人表示「現地舊有垃圾係
        於民國87年事件」等語，是否指系爭土地3筆均遺有87
        年未清畢之垃圾？參諸107年9月21日之紀錄載有「305
        、305-4地號土地已種植稻作」等內容，即該2筆土地並
        未開挖，則是否107 年6月5日會勘也並未查證305、305
        -4地號土地有無廢棄物棄置情形？如是，被上訴人逕以
        87年前案所遺留之垃圾，推導為系爭土地下均埋有經棄
        置之廢棄物，即有認定事實未依證據之違誤。原審應依
        職權命被上訴人舉證說明其認定系爭土地3筆均為清理
        範圍，是否尚有其他證據可佐。就此關係原處分合法與
        否之重要爭點，原審疏未調查，即有理由未備之違誤。
　　2.有關原處分命上訴人於期限前提出「棄置場址廢棄物清理
      計畫」部分：
　　　⑴按司法院釋字第524號闡示「法律授權主管機關依一定程
        序訂定法規命令以補充法律規定不足者，該機關即應予
        以遵守，不得捨法規命令不用，而發布規範行政體系內
        部事項之行政規則為之替代。倘法律並無轉委任之授權
        ，該機關即不得委由其所屬機關逕行發布相關規章。」
        明文禁止再授權訂定行政命令。查，原處分命上訴人提
        出「棄置場址廢棄物清理計畫」，所要求之具體內容「
        包含廢棄物產生源、種類、數量、特性、貯存、清除、
        處理方式、流向及清理期程等」，此見諸原審卷第29頁
        附原處分公函說明可明。被上訴人於原審抗辯稱此一
        命提清理計畫之處分，係依行政院環境保護署（下稱環
        保署）所訂「私有土地遭棄置廢棄物清理作業程序」而
        作成；原審認定該作業程序乃主管機關依廢棄物清理法
        施行細則第2條之職權所訂定，為細節性、技術性之行
        政規則，於法律保留無違，得予援用，而支持原處分命
        提計畫之法令依據一節，此等抽象之法律解釋尚有缺漏
        ，以致對本案之法律涵攝，失之簡化，而有違法。應予
        辨正說明如下：
        ①觀之訴願卷第22、23頁附主管機關環保署以101年4月20
          日環署廢字第1010032859號函發布前揭作業程序，公
          文載明「說明一、為供各環保機關及相關清理義務人
          日後執行清除、處理遭非法棄置廢棄物土地之參考，期
          能加速清除、處理遭棄置廢棄物之土地，恢復土地原貌
          。二、旨揭清理作業程序內容重點：(一)場址發現與
          登錄列管：非法棄置場址之通報查察、錄案工作，相關
          阻隔及隔離作業，及研判啟動緊急應變必要措施。(二
          )釐清清理責任：非法棄置污染行為人追查，並釐清清理
          責任對象。(三)棄置場址調查：確認廢棄物種類、數量
          ，判定廢棄物有害特性，依廢棄物清理法相關規定選
          定後續清理或再利用方式。(四)限期清除處理：限期提
          報『棄置場址廢棄物清理計畫』。(五)清理作業：監督清
          理作業及其廢棄物流向，確實完成廢棄物妥善清理或再利
          用工作。(六)環境復原：確定環境復原後解除列管，及解
          列場址後續管理措施。(七)緊急應變必要措施：若有重
          大污染之虞，應進行緊急應變必要措施。」且該整本
          「作業程序」之頁數近200頁。由此可知，該作業程
          序實係聚焦於「私有土地遭棄置廢棄物」之社會生活
          領域，針對廢棄物在起運、移置及終局處理過程中，
          所可能發生之各式危害，基於預防之觀點，滙集聚多
          已發布之適格法規範(內含法規命令或行政規則)，將
          各別具體法規範應如何正確適用在處理過程中，對下
          級機關作出教示。因此其內容包括一般廢棄物、事業
          廢棄物之發現、調查、清除、復原，似為整合相關法
          規編寫而成之作業準則，以供各級主管機關執行是項
          工作有所遵循，執行機關則應視個案情節適用該作業
          程序所揭示之具體法規範。主管機關如正確適用該作
          業程序所揭示之法規範作成「清理計畫命令」處分，
          該下命處分即無違反「法律保留原則」可言。
        ②而本院前108年度上字第958號判決及111年度上字第31
          5號裁定，所持「環保署101年4月20日環署廢字第101
          0032859號函『私有土地遭棄置廢棄物清理作業程序』
          公告後，迄今未廢止施行，該計畫之規範作為主管機
          關執行廢棄物清理法相關事件時所援用，核其內容乃
          係附隨廢棄物清理法第71條第1項所規定之清除處理
          義務而來，並無違反廢棄物清理法之立法意旨」之法
          律見解，因各該個案事實，本院108年度上字第958號
          案為生產轉爐石級配料產生事業廢棄物未經合法清除
          而有棄置情事，111年度上字第315號案則為未經許可
          違法從事廢棄物清除業務者棄置事業廢棄物（該案尚
          有一般廢棄物），均係針對事業廢棄物之棄置行為所
          應適用之法規範而為，在規範評價上應與本案有異。
        ③復對照本件原處分所命清理計畫之內容「包含廢棄物
          產生源、種類、數量、特性、貯存、清除、處理方式
          、流向及清理期程等」，核與廢棄物清理法施行細則
          第12條第3項關於「因天然災害、重大事故或不可抗
          力產生之非經常性廢棄物」，於清理前提出處置計畫
          書所應載明之內容為「廢棄物產生源、種類、數量、
          特性、貯存、清除、處理方式、流向及清理期程」相
          同，而此一規定係關於廢棄物清理法第31條所規定，
          經中央主管機關指定公告一定規模之事業免辦理事業
          廢棄物清理計畫書之情形，乃本件係屬一般廢棄物之
          棄置，並非事業廢棄物，關於本件其法規範依據為何
          ？原審均未究明。
        ④原審片斷截取該作業程序中，就「限期清除處理」部
          分之記載「為確保分析棄置廢棄物種類及特性結果之
          正確性，及廢棄物清除、處理或再利用過程之妥適性
          與合法性，並確認完成清理之期程，清理義務人應提
          報清理計畫，載明棄置場址廢棄物清理完成之期程，
          並依地方主管機關核准之清理計畫執行後續清除、處
          理工作。」（文字內容見訴願卷第25頁），指為課予
          上訴人有提報計畫義務之依據，惟參諸訴願卷第24頁
          亦載有該作業程序之前1頁內容「為確保清理義務人
          執行廢棄物清除、處理過程之合法性，清理義務人應
          依『第貳章第三節』廢棄物分析結果及選定之清理或再
          利用方式提報清理計畫…」等語，所稱「第貳章第三
          節』為何？是否為法令依據或有其他廢棄物清理法相
          關法令為憑？或並非針對一般廢棄物而為？
      ⑵是以原審應再為探究，命被上訴人說明，俾以了解其下
        命清除處分之具體法規範依據，再進一步審查原處分以
        108年5月16日桃環事字第1080034536號函作成，命上訴
        人於108年6月30日前完成，期前提出清除計畫之必要性
        ，提出計畫後是否應為審核、修正，則被上訴人下命上
        訴人於不到50日之期限內先完成計畫，再依限清理完成
        ，清理所及之面積為系爭土地之範圍，其面積共8143.3
        5平方公尺，是否合於比例原則，凡此均關係處分之合
        法性，非無併予審究之必要。
　㈢綜上，原審以原處分為合法之論斷有前述判決適用法規不當
    及理由未備之違背法令，雖上訴意旨無可採據，仍應以上訴
    為有理由。惟本件尚有事實未明應予調查之部分，本院難為
    終局裁判，爰予廢棄原判決，發回原審法院依本判決之意旨
    重為調查審理。
據上論結，本件上訴為有理由。依行政訴訟法第256條第1項、第260條第1項，判決如主文。　　　　　　　　　　　　　　　
中　　華　　民　　國　　111 　年　　6 　　月　　9 　　日
                    最高行政法院第二庭
                        審判長法官  帥　嘉　寶　
                              法官　鄭　小　康
                              法官　林　玫　君
                              法官　洪　慕　芳
                              法官　李　玉　卿

以  上  正  本  證  明  與  原  本  無  異
中　　華　　民　　國　　111 　年　　6 　　月　　9 　　日
                              書記官　高  玉  潔